【裁判字號】    94,矚訴,1
【裁判日期】    950630
【裁判案由】    常業詐欺等
【裁判全文】
臺灣高雄地方法院刑事判決               94年度矚訴字第1號
公  訴  人  臺灣高雄地方法院檢察署檢察官
被      告  甲○○
上列被告因常業詐欺等案件，經檢察官提起公訴（94年度偵字第
1738號），經本院合議庭裁定由受命法官獨任進行簡式審判程序
，本院判決如下：
    主  文
甲○○共同意圖為自己不法之所有，以詐術使人將本人之物交付
，處有期徒刑貳月，如易科罰金，均以佰元折算壹日。
    事  實
一、甲○○明知其本身並未具有身心障礙資格，詎其竟與乙○○
    共同基於行使業務登載不實事項文書及意圖為自己不法所有
    之犯意聯絡，於92年12月3 日前往竹山秀傳醫院掛號看診並
    申請身心障礙者鑑定。乙○○明知甲○○不符法定「身心障
    礙類別與等級」之肢體障礙標準，竟未根據身心障礙等級為
    詳實鑑定，仍於其職務上所掌之身心障礙者鑑定表之診斷記
    載欄上，各登載不實之殘障情形，且於鑑定結果之「符合身
    心障礙等級所列之障礙類別」項下之「中度」項、「不需重
    新鑑定」項、「肢體障礙」項為不實之勾選後，再由不知情
    之護理人員加蓋「竹山秀傳醫院診斷書專用」章，而以該醫
    院名義函送各該縣市政府社政主管機關而為行使，足以生損
    害於各該主管機關核發身心障礙手冊之正確性。嗣甲○○於
    收到身心障礙手冊後，於93年3 月間向雲林縣政府社政主管
    機關申請每月4,000 元之生活補助金，使該社政主管機關陷
    於錯誤，致其因而分別獲得總計96,000元之生活補助金。
二、案經臺灣高雄地方法院檢察署檢察官自動檢舉，指揮內政部
    警政署刑事警察局中部打擊罪中心、保安警察第五總隊第三
    大隊、高雄縣政府警察局、台中市政府警察局第六分局同步
    執行搜索並移送偵辦。
    理  由
壹、程序部分：
    本件被告甲○○所犯為死刑、無期徒刑或最輕本刑為3 年以
    上有期徒刑以外之罪，其於準備程序中就被訴事實為有罪之
    陳述，經法官告知簡式審判程序之旨，並聽取公訴人及被告
    之意見後，依刑事訴訟法第273 條之1 第1 項規定，裁定由
    受命法官獨任進行簡式審判程序，合先敘明。
貳、實體部分：
一、認定事實所憑之證據：
    (一)被告甲○○於本院審理時之自白。
    (二)同案被告乙○○之供述。
    (三)竹山秀傳醫院病歷。
    (四)身心障礙者鑑定表。
    (五)高雄榮民總醫院身心障礙鑑定記錄單。
    (六)雲林縣虎尾鎮公所函文。
二、所犯罪名及科刑理由：
(一)被告甲○○以前開不實之殘障手冊詐領補助金，是核其所為
    係犯刑法第216 條、第215 條之行使業務登載不實事項文書
    罪、刑法第339 條第1 項詐欺取財罪。
(二)被告將不實登載之業務文書，持向前開縣市政府之社政機關
    申請殘障手冊，其登載不實之低度行為應為行使之高度行為
    吸收，應僅論以行使業務登載不實事項文書罪。
(三)被告就行使業務登載不實事項文書罪，係利用不知情之護理
    人員以該醫院名義函送與相關縣市政府之社政單位而為行使
    ，應論以間接正犯。
(四)被告甲○○就上開犯行與乙○○間，有犯意聯絡及行為分擔
    ，均為共同正犯。
(五)又被告甲○○雖非從事業務之人，惟其與有業務身分之乙○
    ○共犯刑法第216 條、第215 條之行使業務登載不實事項文
    書罪，依刑法第31條第1 項規定，仍以該罪之共同正犯論處
    。
(六)按刑法第340 條之常業詐欺罪，係指以犯詐欺行為為生之事
    業者而言；又刑法上所謂常業犯，指反覆以同種類行為為目
    的之社會活動之職業性犯罪而言（最高法院45年臺上字第11
    88號、85年臺上字第510 號判例參照），是就常業犯之犯罪
    行為客體內涵觀察，客觀上必須具有相當時間之連續性及可
    確定性，足以為生活之職業，因之對於客觀上以偶發、短暫
    性未具有相當時間延續性及可能性之事件，作為犯罪行為客
    體內涵者，因犯罪行為客體內涵客觀上不具延續性及可確定
    性，既不足以為生活之職業，自不足恃之維生，不能論以常
    業犯。查本件被告甲○○供稱：係為了自己的利益去辦理本
    身之殘障手冊（見本院94年5 月2 日審理筆錄），又其向社
    政機關申請生活補助金，每月僅4,000 元，所詐得之款項尚
    非至鉅，難認被告詐騙之行為，已足恃以維生，而為生活之
    職業，自難成立刑法第340 條常業詐欺罪，是公訴意旨認應
    依刑法第340 條之常業詐欺罪處斷，顯有誤會，惟此部分業
    經公訴檢察官當庭變更起訴法條為刑法第339 條第1 項之詐
    欺取財罪，依檢察一體原則，爰不再依法變更起訴法條，附
    此敘明。
(七)被告行使業務登載不實事項文書之目的，在於詐取財物，故
    行使業務上登載不實事項文書與詐欺取財間，具有方法目的
    之牽連犯關係。故被告所犯之上開2 罪，應從一重之詐欺取
    財罪處斷。
(八)爰審酌被告僅為一時貪念，竟利用不實之殘障鑑定，向國家
    社政機關詐取生活補助金，其行為實有不當，惟考量其已坦
    承犯行，犯後態度良好，並分期償還所取得之生活補助金，
    有前開虎尾鎮公所函文1 紙可憑，足見已有悔意，及其犯罪
    之動機、手段、目的等一切情狀，從輕量處如主文所示之刑
    ，以資懲儆。
據上論斷，應依刑事訴訟法第273 條之1 第1 項、第284 條之1
、第299 條第1 項前段，刑法第28條、第216 條、第215 條、第
339 條第1 項、第55條，罰金罰鍰提高標準條例第1 條前段、第
2 條，逕以簡易判決處刑如主文。
本案經檢察官丙○○到庭執行職務
中    華    民    國    95    年    6     月    30    日
                  刑事第八庭    法  官  李育信
以上正本證明與原本無異。
如不服本判決，應於收受送達後10日內向本院提出上訴書狀。
中    華    民    國    95    年    6     月    30    日
                                書記官  廖佳玲
附錄本判決論罪之法條：
刑法第215條：
從事業務之人，明知為不實之事項，而登載於其業務上作成之文
書，足以生損害於公眾或他人者，處3 年以下有期徒刑、拘役或
5 百元以下罰金。
刑法第216條：
行使第210 條至第215 條之文書者，依偽造、變造文書或登載不
實事項或使登載不實事項之規定處斷。
刑法第339條：
意圖為自己或第三人不法之所有，以詐術使人將本人或第三人之
物交付者，處5 年以下有期徒刑、拘役或科或併科1 千元以下罰
金。
以前項方法得財產上不法之利益或使第三人得之者，亦同。
前2 項之未遂犯罰之。


司法院資訊處製作；財團法人民間司法改革基金會備份。
